【裁判字號】    97,簡上,46
【裁判日期】    980223
【裁判案由】    遷讓房屋
【裁判全文】
臺灣苗栗地方法院民事判決  97年度簡上字第46號
上  訴  人  戊○○○
訴訟代理人  黃雅琴律師
被上訴人    甲○○
上列當事人間請求遷讓房屋事件，上訴人對於中華民國97年9 月
30日臺灣苗栗地方法院簡易庭97年苗簡字第298 號第一審判決，
提起上訴，本院於98年2月9日辯論終結，判決如下：
    主  文
原判決關於駁回被上訴人第二項之請求部分廢棄。
被上訴人應自門牌號碼苗栗縣三義鄉西湖村三鄰下湖二之三號房
屋遷出，將房屋返還上訴人。
第一、二審訴訟費用，除確定部分外，由被上訴人負擔。
    事實及理由
一、上訴人起訴主張：上訴人於民國96年9 月1 日與原審被告丙○○簽訂租約，將門牌號碼苗栗縣三義鄉西湖村三鄰下湖二
    之三號房屋其中一間分租予丙○○。依據租賃契約第8 條約
    定，丙○○不得將租賃房屋權利全部或一部出借、轉租、頂
    讓或以其他變相方法由他人使用。惟丙○○將分租之房屋，
    任由原審被告丁○○○、乙○○及被上訴人出入，除自己使
    用分租之部分外，並占用非分租之部分，甚且因兩造共同居
    住生活衍生家庭暴力事件，嚴重破壞上訴人之正常生活。上
    訴人依據租賃契約第14條之規定，於96年12月21日以存證信
    函向丙○○終止租賃契約（契約文字為解除契約，應為終止
    契約），再次以訴狀繕本送達為終止之意思表示。兩造既然
    終止租賃契約關係，丙○○即無使用系爭房屋之權利；而上
    訴人與丁○○○、乙○○及被上訴人無法律關係，更無理由
    占用，自應遷離而將系爭房屋交還上訴人。
    被上訴人則以：丙○○、丁○○○為兩造之父母，被上訴人
    與上訴人為兄妹關係。係因92年間，上訴人與其弟有金錢糾
    紛，丙○○念父女之情，將僅有房屋過戶給上訴人，以資償
    債，因而遷移在外租屋居住。後因上訴人與鄰居、親友不睦
    ，再將系爭房屋於94年9 月1 日以每月新台幣（下同）
    3,000 元租予丙○○，合計10年（94年9 月1 日至104 年9
    月1 日）。96年間，上訴人以養病請求遷回居住為由，要求
    丙○○以每月1,500 元，另加押金1 萬元，其餘照舊而兩造
    重新訂租賃契約。丙○○所租房屋並非如上訴人所說僅有分
    租房屋之其中一間房間：丙○○所承租之房屋亦僅供家人4
    口居住，並無上訴人所說有契約第8 條之違約供他人使用之
    事由，豈有解除契約之理由等情，資為抗辯。並聲明駁回上
    訴人之訴。
二、本件原審略以：（一）查丙○○與丁○○○為夫妻關係，與
    甲○○、乙○○為父子關係；而丙○○為18年10月23日生（
    約80歲）、丁○○○為17年7 月18日生（已80歲），及丁○○○為重度肢障之人，均需要他人之照顧；再丙○○、丁○○○於92年9 月19日遷離租賃房屋，復於94年9 月20日遷入
    ；甲○○於94年11月1 日、乙○○於94年9 月20辦理遷入之
    登記，有戶籍謄本、丁○○○身心障礙之手冊可證（卷第49
    、51頁）。又民法第1122條規定，稱家者，謂以永久共同生
    活為目的而同居之親屬團體。丙○○因其與丁○○○均為80
    歲之老人，丁○○○復為重度肢障者，須人照顧，因此要求
    其子乙○○、甲○○同居盡照顧日常生活之責，且丙○○與
    丁○○○、甲○○、乙○○戶籍目前均設於上址，其等應有
    以共同生活為目的而有同居之事實，此亦有上訴人因與被上
    訴人丙○○等人一起居住租賃處共同生活而發生家庭暴力，
    向法院聲請保護令，經本院核發96年度家護字第277 號通常
    保護令在卷可證，因此丙○○抗辯：其已經80歲，其妻丁○○○年老又生病，其子甲○○、乙○○為照顧其等生活之需
    要，自94年起即有同居生活之必要，且均同戶籍，應均為其
    家人，其並未將分租之房屋供他人使用，其僅提供家人使用
    ，不算違約」等語，自信為真。承上所述，丙○○與其妻丁○○○，與其子甲○○、乙○○既然有以共同生活為目的而
    有同居之事實，其等之內部關係具有民法第1123條所定家長
    與家屬以永久共同生活為目的而同居一家之特定從屬關係，
    丁○○○、乙○○、甲○○係受丙○○指示基於其家務關係
    而占有居住該租賃房屋之輔助占有人無誤，上訴人以占有輔
    助人丁○○○、甲○○、乙○○為被上訴人訴請遷讓房屋，
    即無理由；又丙○○將承租之房屋提供與其家人一起居住，
    亦未違反租賃契約第8 條之約定，上訴人自不得依據契約第
    14條之約定終止契約。又成年子女並非不得為家人，僅係依
    據民法第1127條之規定，得請求由家分離，或家長以有正當
    理由，依據民法第11 28 條，令其由家分離，上訴人認為甲○○、乙○○均為丙○○之成年子女，應非丙○○之家人，
    非占有輔助人，與法不合，不足採信。（二）依據兩造所簽
    訂之租賃契約第1 條約定房屋所在地及使用範圍「苗栗縣三
    義鄉西湖村下湖3 鄰2- 3號」，備註欄「分租給乙方丙○○
    」，並未如上訴人所主張僅將房屋其中一間房間分租給丙○○，上訴人主張僅分租房屋中之一間房間，明顯曲解契約之
    內容，尚難採信；而依據被上訴人等人戶籍謄本，丙○○於
    92年9 月19日遷離上址，復於94年9 月20日遷入上址；甲○○於94年11月1 日、乙○○於94年9 月20日辦理遷入上址之
    登記，因此上訴人與丙○○於96年9 月1 日訂立租賃契約之
    際，明知丙○○等一家4 口自94年9 月1 日起一同居住於租
    賃處之事實，如其僅願意分租房屋中一間房間，應會在契約
    書寫明白或於簽約當時反對丁○○○、乙○○、甲○○等人
    繼續居住於上址，何於其於96年9 月1 日起與丙○○等人一
    起居住上址之後，遲至96年12月21日方以存證信函要求丙○○以其擅自將房屋交給乙○○、甲○○等人為由而要求其等
    遷讓房屋？因此丙○○抗辯：其原本居住於系爭租賃房屋，
    因其子與上訴人之金錢糾紛而將房屋出售給上訴人並遷離，
    復於94年9 月1 日承租而遷入，96年9 月1 日因上訴人要求
    遷回居住，故改分租，並未約定僅分租房屋其中一間房屋乙
    節，核與戶籍謄本遷入遷出登記相符，應堪採信；至兩造間
    何以有丙○○賣屋遷出，復又承租遷入，兩造於96年9 月1
    日間再更改租賃契約約定「分租」之情形，應屬其等於簽訂
    租賃房屋之際，基於當時之背景因素所自行考量之事項，兩
    造既願以該租賃契約所載內容據以行使權利履行義務，上訴
    人自不得於日後因與丙○○等家人相處不睦而反捨契約文字
    而更為曲解，姿意終止契約，對被上訴人等人主張無權居住
    ，要求其等遷讓房屋並返還房屋等情，認被上訴人終止賃契
    約之法律關係，請求被上訴人等遷讓房屋，為無理由，駁回
    其訴。
三、上訴人對於原審判決聲明不服，其原求為判決如原審之聲明
    ，嗣撤回對於丙○○、丁○○○及乙○○之上訴，僅聲明求
    為判決被上訴人甲○○一人自上開房屋遷出，將房屋返還被
    上訴人。被上訴人則求為駁回上訴人之上訴。
四、上訴人上訴理由除援引原審之主張外，另以被上訴人並非丙○○之占有輔助人，與上訴人間亦無契約或法律上扶養關係
    ，自無權占有上訴人之房屋，爰追加無權占有之所有物返還
    請求權，請求被上訴人返還系爭房屋。本件追加與原審主張
    之基礎事實同一，核與民事訴訟法第436 條之1 、第446 條
    第1 項、第255 條第1 項第2 款規定並無不合，爰予准許。
五、本件上訴人於原審係以承租人丙○○違反租賃契約規定，將
    房屋交由被上訴人等居住，而終止租賃契約，請求返還租賃
    物，茲上訴人既於本院撤回對原審被告丙○○之上訴，則此
    部分訴訟標的之法律關係，即告判決確定，本院自無從就上
    訴人終止租賃關係之請求有無理由，加以審究之餘地。次所
    應審究者，乃上訴人主張被上訴人無權占有，本於所有物返
    還請求權，請求被上訴人返還系爭房屋，於法是否有據。
六、按所有人對於無權占有或侵奪其所有物者，得請求返還之，
    對於妨害其所有權者，得請求除去之，民法第767條定有明
    文。以無權占有為原因，請求返還所有物之訴，原告就被告
    無權占有之事實，並不負舉證責任。換言之，被告應就其取
    得占有係有正當權源之事實，舉證證明。本件被上訴人抗辯
    其占有之權源係本於丙○○之租賃關係，其為照顧父母丙○○及丁○○○，有權占有系爭房屋云云。經查系爭租賃契約
    第8 條規定：「乙方（即丙○○）未經甲方（即上訴人）同
    意，不得私自將租賃房屋全部或一部份出借、轉租、頂讓或
    以其他變相方法由他人使用房屋。」（見原審卷，頁11）租
    約之備註: 「分租給乙方丙○○」，租約第3 條並特別約定
    ：「電費及自來水費平均分擔」，而被上訴人自訂約時即96
    年9 月1 日起亦住居其中，依此客觀情事，堪認上訴人並無
    同意丙○○以外之他人住居其中之意。被上訴人係民國41年
    出生，已57歲（有被上訴人之戶籍謄本在卷可查，見原審卷
    頁49），其自承於94年9 月1 日經丙○○之同意，而占用系
    爭房屋內之一間房間使用。惟被上訴人父母均已年愈80，對
    於被上訴人並無照顧保護義務，反之，被上訴人可獨立自主
    生活，其對父母有扶養義務，但此一扶養義務並不因而使其
    當然享有使用系爭房屋之權利，吳泉既無權同意被上訴人占
    有使用系爭房屋，自難謂被上訴人係丙○○之占有履行輔助
    人；況被上訴人自承其目前在台北縣烏來鄉工作，一星期才
    回去一次（見本院卷，頁63），是其所辯其為照顧父母而有
    住居系爭房屋之必要，亦無足取。綜上所述，被上訴人既未
    能證明其有占有系爭房屋之正當權源，則上訴人本於無權占
    有之法律關係，訴請被上訴人返還系爭房屋，自無不合。原
    審對於上訴人於本院追加之請求權，固未及審究，惟上訴人
    之請求既有理由，本院仍應就此部分予以廢棄改判，爰判決
    如主文所示。
七、本件事證已明，兩造其餘攻擊防禦方法核無一一審究之必要
    ，附此敘明。
據上論結，本件上訴為有理由，依民事訴訟法第436條之1第3項
、第450 條、第78條、第463 條判決如主文。
中    華    民    國    98    年    2     月    23    日
                  民事庭審判長
                        法  官
                        法  官
右正本證明與原本無異。
本件不得上訴。
                        書記官  張文惠
中    華    民    國    98    年    2     月          日


司法院資訊處製作；財團法人民間司法改革基金會備份。
